【裁判字號】    97,上易,473
【裁判日期】    971009
【裁判案由】    過失傷害
【裁判全文】
臺灣高等法院臺南分院刑事判決         97年度上易字第473號
上  訴  人  臺灣雲林地方法院檢察署檢察官
被      告  丙○○
            丁○○
            甲○○
上三人共同  郭憲彰  律師
選任辯護人  尤中瑛  律師
上列上訴人因被告過失傷害案件，不服臺灣雲林地方法院95年度
易字第255號中華民國97年6月26日第一審判決（起訴案號：臺灣
雲林地方法院檢察署95年度調偵字第29號），提起上訴，本院判
決如下：
    主  文
上訴駁回。
    理  由
壹、公訴意旨略以：被告丙○○為丁鴻企業有限公司（以簡稱丁
    鴻公司）之負責人；丁○○係該公司之經理兼工作場所負責
    人；甲○○係該公司維修組長，負責所有機械損壞維修及設
    計，3人均係負責該公司安全衛生之主管人員，且為從事業
    務之人。緣台塑石化公司麥寮二廠烯烴一廠（址設雲林縣麥
    寮鄉台塑工業園區8號）於民國（下同）94年5月間將「R-74
    0觸媒更換工程」交由丁鴻公司承攬施作。甲○○與乙○○
    、李孝澤於94年6月11日10時左右，前往台塑石化公司麥寮
    二廠烯烴一廠外右側停車場，從事堆高機維修作業時，原應
    注意使勞工從事上開維修作業時，應接受堆高機維修作業安
    全衛生教育訓練，並應穿戴防護衣或設置安全網等防護設備
    ，以保護施工人員之安全；丙○○、丁○○為雇主及現場工
    作場所負責人，依勞工安全衛生法第5條第1項第1款規定，
    亦應注意設置有防止機械、器具、設備等引起危害之必要安
    全衛生設備，依當時施工情形，並非不能注意，竟疏未注意
    及此，且未全程指派監工等在現場督導維修人員施工，致乙○○於同日11時30分許欲拆除堆高機左側之油壓進油管時，
    因鐵管滑脫，橫桿、貨架連同2支貨叉整組一起落下壓住乙○○，使乙○○受有左右兩側下肢體癱瘓、脊髓、腰椎損傷
    、臀部褥瘡等重傷害，而發生勞工職業災害。因認被告丙○○、丁○○、甲○○均觸犯刑法第284條第2項後段業務過失
    致重傷罪云云。
貳、按犯罪事實應依證據認定之，無證據不得認定犯罪事實。又
    不能證明被告犯罪者，應諭知無罪之判決，刑事訴訟法第一
    百五十四條第二項、第三百零一條第一項分別定有明文。次
    按認定不利於被告之事實，須依積極證據，苟積極證據不足
    為不利於被告事實之認定時，即應為有利於被告之認定。再
    事實之認定應憑證據，如未能發現相當證據，或證據不足以
    證明，自不能以推測或擬制之方法，以為裁判基礎；另認定
    犯罪事實所憑之證據，雖不以直接證據為限，間接證據亦包
    括在內，然無論直接或間接證據，其為訴訟上之證明，須於
    通常一般之人均不致於有所懷疑，而得確信其為真實之程度
    者，始得據之為有罪之認定，倘其證明尚未達到此一程度，
    而有合理性懷疑之存在時，即無從為有罪之認定（最高法院
    三十年上字第八一六號、三十年上字第一八三一號、四十年
    臺上字第八六號、七十六年臺上字第四九八六號判例參照）
    。又刑事訴訟法第一百六十一條第一項規定：檢察官就被告
    犯罪事實，應負舉證責任，並指出證明之方法。因此，檢察
    官對於起訴之犯罪事實，應負提出證據及說服之實質舉證責
    任。倘其所提出之證據，不足為被告有罪之積極證明，或其
    指出證明之方法，無從說服法院以形成被告有罪之心證，基
    於無罪推定之原則，自應為被告無罪判決之諭知，最高法院
    九十二年臺上字第一二八號亦著有判例可參。
參、本件公訴人認被告丙○○、丁○○、甲○○涉有業務過失傷
    害罪嫌，無非以被害人乙○○受有上揭傷害，係因(一)被告3
    人未讓乙○○接受堆高機維修作業安全衛生教育訓練。(二)實
    施本件堆高機維修作業時，被告3人未使乙○○穿戴防護衣
    或設置安全網。(三)實施本件堆高機維修作業時，被告丙○○
    、丁○○未設置有防護機械、器具、設備等引起危害安全之
    必要安全衛生設備。(四)實施本件堆高機維修作業時，被告3
    人未指派監工等在現場督導乙○○施工。(五)被害人乙○○受
    有左右兩側下肢體癱瘓、脊髓、腰椎損傷、臀部褥瘡等重傷
    害，有台中榮民醫院診斷證明書等，為主要論據。訊據被告
    就其分係丁鴻公司負責人、經理兼工作場所負責人、維修組
    長，而於94年6月11日10時許，甲○○與乙○○、李孝澤前
    往台塑石化公司麥寮二廠烯烴一廠外右側停車場，從事堆高
    機維修作業時，因乙○○於同日11時30分許欲拆除堆高機左
    側之油壓進油管時，因鐵管滑脫，橫桿、貨架連同2支貨叉
    整組一起落下壓住乙○○，使乙○○受有左右兩側下肢體癱
    瘓、脊髓、腰椎損傷、臀部褥瘡等重傷害之事實固供認不諱
    ，惟堅決否認犯行，辯稱：本件乙○○所受之傷害，渠均無
    過失等語。
肆、經查：
甲、程序方面：
    被告以外之人於審判外之陳述，雖不符前四條之規定，而經
    當事人於審判程序同意作為證據，法院審酌該言詞陳述或書
    面陳述作成時之情況，認為適當者，亦得為證據。當事人、
    代理人或辯護人於法院調查證據時，知有第159條第1項不得
    為證據之情形，而未於言詞辯論終結前聲明異議者，視為有
    前項之同意。刑事訴訟法第159條之5定有明文。本案中乙○○、李孝澤的警詢筆錄以及乙○○的檢察官訊問筆錄對於3
    位被告而言，「R-740觸媒更換工程」承攬書（原審卷２第3
    、5-13頁）、行政院勞工委員會中區勞動檢查所派員進行檢
    查時模擬案發現場堆高機貨叉架被撐住情形的照片及附帶說
    明文字（原審卷１第106-108頁）與3份診斷證明書對於3位
    被告而言，以及3位被告的警詢筆錄、檢察官訊問筆錄分別
    對於另2位被告而言，係屬審判外之言詞陳述，檢察官、辯
    護人、被告並無不同意列為證據，且本院審理時，無於言詞
    辯論終結前聲明異議。而前開證人所為之證述，係在自由意
    志下所為陳述，並親閱筆錄無訛後始簽名作成之情況，且該
    證言及文書證據適為本案應審酌必要事項，自有證據能力，
    得為本案證據。
乙、實體方面：
一、被告丙○○、丁○○、甲○○分係丁鴻公司之負責人、經理
    兼工作場所負責人、組長。而乙○○於94年6月11日11時30
    分許欲拆除堆高機左側之油壓進油管時，因鐵管滑脫，橫桿
    、貨架連同2支貨叉整組一起落下壓住乙○○，使乙○○受
    有左右兩側下肢體癱瘓、脊髓、腰椎損傷、臀部褥瘡等重傷
    害，而發生勞工職業災害，分據被告3人供認不諱（見本院
    卷第32至33頁、36頁）。且有台塑石化公司函送的「R-740
    觸媒更換工程」工程承攬書影本（見原審卷２第5-13頁）、
    彰化基督教醫院94年7月13日診斷證明書、台中榮民總醫院9
    4年7月20日診斷證明書中山醫學大學附設醫院94年10月24日
    診斷證明書（見警卷第18-20頁）可以佐證，此部分事實可
    以認定。
二、公訴人以被告3人未使乙○○接受堆高機維修作業安全衛生
    教育訓練，致就乙○○所受之傷害有過失云云。按94年12月
    30日修正前之勞工安全衛生教育訓練規則第13條第1項第2款
    固然規定「雇主對下列勞工，應使其接受特殊作業安全衛生
    教育訓練：二、荷重在1公噸以上之堆高機操作人員。」然
    而，同條第2項亦規定，有關之教育訓練課程及時數，均依
    附表十一之規定，而附表十一的第貳點規定「駕駛荷重在一
    公噸以上堆高機特殊安全衛生訓練課程、時數（十八小時）
    ：一、堆高機相關法規一小時。二、堆高機行駛裝置之構造
    及操作方法二小時。三、堆高機裝卸裝置之構造及操作方法
    三小時。四、堆高機運轉相關力學知識二小時。五、堆高機
    自動檢查及事故預防二小時。六、堆高機操作實習八小時。
    」是以，此一規則，係針對堆高機「操作作業」時所需之教
    育訓練，並非針對堆高機「維修作業」時所需之教育訓練（
    有關該規則及附表十一的內容，見原審卷１第116-123頁）
    。從而，檢察官此部分主張，缺乏依據。
三、公訴人復以：「實施本件堆高機維修作業時，被告3人未使
    乙○○穿戴防護衣或設置安全網，致就乙○○所受之傷害有
    過失云云。然防護衣、安全網應該是要防止人自高處墜落，
    而本案的事故係在平面維修，因貨叉自高處墜落而發生，並
    非人自高處墜落而發生，況堆高機在平面維修，應無使乙○○穿戴防護衣或設置安全網必要。本件乙○○所受之傷害，
    與被告3人未使乙○○穿戴防護衣或設置安全網，並無何因
    果關係。
四、公訴人再以：「在實施本件堆高機維修作業時，被告丙○○
    、丁○○應注意設置有防護機械、器具、設備等引起危害安
    全之必要安全衛生設備，而未設置」，致就乙○○所受之傷
    害有過失云云。惟：(一)證人即丁鴻公司工人吳狄義證稱：丁
    鴻公司負責維修堆高機的人有甲○○、李孝澤、乙○○，而
    乙○○維修堆高機有時候在丁鴻公司的崙背工廠，有時候在
    台塑六輕廠，在崙背工廠維修堆高機而必須升高貨叉時，就
    由乙○○等人發動引擎升高貨叉，然後由吳狄義拿墊子墊在
    貨叉下加以固定，再關閉引擎，進行維修（見原審卷１第15
    0-155頁）。(二)證人即丁鴻公司維修技師李孝澤證稱：維修
    堆高機，若需要固定貨叉，平常是發動引擎把貨叉升高，然
    後用木頭墊在貨叉下，並用鋼繩把貨叉加以固定，木頭的長
    度不一定，寬與厚度都是25公分（見原審卷１第156-167頁
    ）。從證人吳狄義、李孝澤的證詞來看，丁鴻公司在崙背的
    工廠，有木頭做為墊子，以固定堆高機貨叉，防止貨叉墜落
    ，而平常在工廠內維修堆高機時也是使用這樣的設備。再從
    李孝澤的證詞來看，丁鴻公司也有鋼繩可以使用。尚難認為
    丁鴻公司無防止貨叉墜落的適當設備，遽為有過失之認定。
五、公訴人另以：「實施本件堆高機維修作業時，被告3人未指
    派監工等在現場督導，致就乙○○所受之傷害有過失云云。
    惟：
  (一)證人乙○○證稱：「（問：意外如何發生？）答：因我在停
    車場維修堆高機，停車場沒有天車固定，維修貨叉時沒有安
    全措施，以致修理時以簡便木頭支撐，維修中木頭滑動，以
    致堆高機貨叉掉落，壓住我的身體而受傷。」（見警卷第2
    頁）；偵訊證稱：「（問：你是什麼原因受傷？）答：鐵管
    本來有頂住，但我在拆解完右邊，再拆左邊的時候，才被機
    械壓住……」「（問：你當時有無穿防護用具？）答：沒有
    ，只有戴棉質手套，一般是要把機械開到保養廠維修，再用
    天車去吊住、固定，以防墜落。」等語（見95調偵字第29號
    卷第25頁）。證人李孝澤證稱：「……我就與乙○○開車去
    ，到了之後我與乙○○一人拆一邊（貨叉油壓心左、右），
    後來還是未能將油壓心抽取，檢查後發現油壓心底部另有2
    支進油管，而貨叉架昇高120公分，後來由乙○○起動引擎
    將堆高機貨叉升高，我拿1支鐵棒及2塊木板頂住貨叉，在拆
    油壓心油管之際……後來貨叉掉下來將乙○○整個背部壓住
    就發生事故了。」等詞（見警卷第4至5頁）。再被害人乙○○與李孝澤於94年6月11日前往上述廠外停車場維修堆高機
    ，先發動堆高機引擎將整個貨叉架升高，然後以1支鐵管下
    墊1塊木塊，鐵管上撐住貨叉架的橫桿，使2支貨叉懸空約至
    胯下的位置。於同日11時30分左右，乙○○蹲在2支貨叉下
    方維修堆高機時，因支撐橫桿的鐵管滑脫，橫桿、貨架連同
    2支貨叉整組一起滑落壓住乙○○，使乙○○受有上述傷害
    等情，有行政院勞工委員會中區勞動檢查所派員檢查時，模
    擬案發現場堆高機貨叉架被撐住情形的照片及附帶說明文字
    （見原審卷１第106-108頁）。是本件被害人乙○○受傷事
    故發生時，被告3人並不在場，現場就只有李孝澤、乙○○2
    人，其等發動堆高機引擎，升高貨叉架後，以木頭、鐵管撐
    住貨叉架，使2支貨叉懸空，而進行維修，結果因為木頭移
    動、鐵管滑脫，致貨叉架墜落，貨叉壓住乙○○，導致乙○○受傷，應可認定。
  (二)證人李孝澤證稱：「94年6月10日星期五下午下班時，原本
    乙○○隔日休息，而我要上班，乙○○要求組長甲○○說他
    要上班，紀組長也答應。隔日於9時許，紀組長載我與乙○○至別廠區巡視，然後折返工安事故地點，3人一起拆該堆
    高機，拆了一部分，就返回公司，紀組長叫我與乙○○返回
    事故地點取堆高機的油壓心，紀組長特別交待如果不好拆，
    就不要拆，等伊回來再拆，然後我就與乙○○開車去，到了
    之後我與乙○○一人拆一邊（貨叉油壓心左、右），後來還
    是未能將油壓心抽取，檢查後發現油壓心底部另有2支進油
    管，而貨叉架昇高120公分，後來由乙○○起動引擎將堆高
    機貨叉昇高，我拿1支鐵棒及2塊木板頂住貨叉，在拆油壓心
    油管之際，我見乙○○的位置很危險，我有勸阻2次，叫他
    不要蹲在貨叉下方工作，他並未聽勸阻，後來貨叉掉下來將
    乙○○整個背部壓住就發生事故了。」（見警卷第4至5頁）
    ；復證稱：「（問：事發當天，你和乙○○一起工作時，你
    看到他在修堆高機的油壓部分時，你曾經做了什麼樣的行為
    ，是否記得？）答：我勸阻他2次，叫他不要在貨叉下面。
    」「（問：你為什麼要勸他不要在貨叉的下面？）答：因為
    那是危險的動作。」「（問：甲○○叫你們去維修事故堆高
    機時，有無說什麼話？）答：如果拆不起來就放著，等他回
    來再拆。」（見原審卷１第156頁、第161頁）。證人李孝澤
    所證核與被告甲○○供承：「……第1次我、乙○○、李孝
    澤去拆貨叉升降的螺栓，因為缺少零件，我去外面拿零件，
    第2次我叫他們去拿油壓心就好了，結果他們擅自作主，把
    貨叉機升高，拿鐵管去頂。」……「我是交待他拿油壓心而
    已，等我去拿材料再回來。」……「（問：為何當天你去拿
    材料，沒有一起去維修？）答：因為我要去調材料，沒有拿
    到材料，也沒有辦法維修。」相符（見95年度調偵字第29號
    卷第25-26頁）。再證人李孝澤就本案並無利害關係，且與
    被害人有同事情誼，復同往工作，當無故為不實證述，而為
    偏坦一方必要，所為證述，可認係屬實情，而得採信。依證
    人李孝澤之證述，其與乙○○係因被告甲○○之指派前往事
    故地點工作，而第1次被告甲○○與李孝澤、乙○○3人先到
    維修現場拆堆高機，只拆了一部分，3人就返回公司，甲○○另外去調材料，要乙○○、李孝澤2人返回現場，拿取油
    壓心，並交待拆不下就不要拆，等他回來再拆。且被害人乙○○亦自承如果只是拆油壓心的話，他就不會被壓到，亦即
    乙○○、李孝澤第2次到維修現場後，如果只是拆油壓心的
    話，乙○○就不會被壓到。顯李孝澤、乙○○2人逾越了甲○○的具體指示，升高貨叉架而以木頭、鐵管撐住貨叉架，
    勉強要進一步拆下油壓心的進油管，儘快修好機器，因而發
    生本件事故。如果李孝澤、乙○○2人在無法順利拆下油壓
    心時，就返回公司，等待甲○○進一步指示，或者直接回公
    司的工廠拿來足夠的木頭，以墊住貨叉，再進行維修，應該
    也不至於會發生本件事故。是甲○○固交待李孝澤、乙○○
    2人回現場拆取油壓心，而未跟著監工，防範其李孝澤、乙○○2人做出危險的動作。然李孝澤、乙○○2人為丁鴻公司
    的維修技師，對工作之危險性，應該有相當的判斷能力，渠
    為盡職責，欲儘快修好機器，逾越被告甲○○具體指示，當
    非被告甲○○所能注意的範圍。自難以被告甲○○交待李孝
    澤、乙○○2人回現場拆取油壓心，未跟著監工在現場督導
    ，而為有過失之認定。
  (三)再被告丙○○供陳：伊對此一具體維修工作，事先並不知情
    等語。被告丁○○亦陳稱：「乙○○在丁鴻公司任職期間，
    是由甲○○負責管理。乙○○於案發時之人身安全應是由我
    負責。」「乙○○於案發當時所從事之工作，並沒有向我報
    備，當時之工作是我指派甲○○與李孝澤2人前往，所以我
    並不知道乙○○也到案發現場工作。」等詞。亦即，丁○○
    指派甲○○、李孝澤進行本次維修工作。然而，究竟維修時
    會發現需要進行那些項目的維修，依照常情，丁○○不容易
    預見，因此也難以苛責丁○○必須鉅細靡遺地下達指示。再
    參以證人李孝澤前揭證述：「94年6月10日星期五下午下班
    時，原本乙○○隔日休息，而我要上班，乙○○要求組長甲○○說他要上班，紀組長也答應。隔日於9時許，紀組長載
    我與乙○○至別廠區巡視」之詞。顯被告丙○○、丁○○就
    被害人乙○○該日職災發生之工作情形，並不知情，自無過
    失可言。
六、綜上各情，本件積極證據不足為不利於被告丙○○、丁○○
    、甲○○涉犯業務過失致重傷害犯行之事實認定，間接證據
    亦未達通常一般之人均不致於有所懷疑，而得確信其為真實
    之程度，被告3人所辯無過失重傷犯行，尚堪採信，此外復
    查無其他積極證據足資證明被告確有刑法第284條第2項後段
    業務過失致重傷罪犯行，應認為不能證明被告3人犯罪，原
    審為被告3人無罪之判決，認事用法尚無違誤。檢察官上訴
    意旨稱原判決認定事實及適用法律違誤，指摘原判決不當，
    為無理由，應予駁回。
據上論結，應依刑事訴訟法第三百六十八條，判決如主文。
本案經檢察官王碧霞到庭執行職務。
中    華    民    國    97    年    10    月    9     日
                  刑事第三庭  審判長法  官 陳義仲
                                    法  官 宋明中
                                    法  官 蘇清水
以上正本證明與原本無異。
不得上訴。
                                    書記官  蔡蘭櫻
中    華    民    國    97    年    10    月    9     日


司法院資訊處製作；財團法人民間司法改革基金會備份。
